臺灣高等法院刑事判決　　　　　　　　　　　　九十二年度重上更(三)字第六四號
　　上　訴　人
　　即　被　告　丙○○
　　選任辯護人　古瑞君　律師
　　　　　　　　何邦超　律師
　　上　訴　人
　　即　被　告　乙○○
　　選任辯護人　曾肇昌　律師
右列上訴人，因貪污治罪條例等案件，不服臺灣新竹地方法院八十五年度訴字第一一
一八號，中華民國八十六年五月十六日第一審判決（起訴案號：臺灣新竹地方法院檢
察署八十五年度偵字第一二０三五號、第一二六三六號），提起上訴，經判決後，由
最高法院第三次發回更審，本院判決如左：
    主  文
原判決撤銷。
丙○○無罪。
乙○○被訴部分不受理。
    理  由
壹、無罪部分
一、公訴意旨略以：被告丙○○原係苗栗縣頭份鎮農會（下稱頭份鎮農會）總幹事，
    同案被告甲○○（業經判處有期徒刑一年四月，緩刑五年確定）為頭份鎮農會推
    廣股指導員，被告乙○○為苗栗縣頭份鎮茶葉產銷班（下稱產銷班）班長。緣苗
    栗縣政府辦理「農業生產環境改善及加強農業產銷及推廣教育活動計劃」，向臺
    灣省政府農林廳申請補助新臺幣（下同）二百萬元，作為興建「椪風茶展售中心
    」之用，該補助款透過苗栗縣政府撥入頭份鎮農會，再由頭份鎮農會委託產銷班
    辦理。故被告丙○○、乙○○及同案被告甲○○對於臺灣省政府補助款之承辦事
    項，均屬受公務機關委託承辦公務之人。同案被告湯文治（業經判決無罪確定）
    則為被告丙○○之配偶，因被告丙○○在頭份鎮農會所開立帳號五五六─七號甲
    種活期儲蓄存款之支票簿均交由同案被告湯文治使用，然同案被告湯文治因從商
    失敗及競選國民代表花費頗鉅，導致在外負債甚多，並因此致其所簽發０八六七
    七三號，面額一百萬元，應於民國（下同）八十五年六月三十日兌現，屬被告丙○○名義之支票，因存款不足遭退票。同案被告湯文治告知被告丙○○該紙面額
    一百萬元支票已遭退票，被告丙○○前因涉嫌行使業務登載不實之罪嫌，為臺灣
    新竹地方法院檢察署提起公訴在案（八十五年度偵續字第三二號），如該支票帳
    戶再被列入拒絕往來戶，勢將影響其頭份鎮農會總幹事職位。故被告丙○○與同
    案被告湯文治乃共同謀議，由被告丙○○於七月五日以電話向被告乙○○借款支
    應，但因被告乙○○手上無現金，乃與被告丙○○商議，由被告丙○○以頭份農
    會總幹事名義，先將二百萬元補助款，以一百萬元撥入被告乙○○在頭份鎮農會
    00000000號私人帳戶內，另一百萬元則提領現金再轉借於被告丙○○使
    用。被告丙○○遂於七月八日上午八時許，利用其職務上機會，指示同案被告甲○○立即辦理，同案被告甲○○明知該筆補助款需專款專用，且僅得存入產銷班
    在頭份鎮農會0000000─四專戶內使用，且當日頭份鎮農會推廣股股長鍾
    年淳仍請事假中，但卻未堅拒不法命令，反屈從被告丙○○違法指示下，即基於
    偽造印文及幫助侵占公有財物之故意，將該筆補助款分為以現金支出一百萬元，
    及轉帳一百萬元入乙○○私人帳戶內之方式，並以在現金支出傳票「部門主管欄
    」中，盜蓋「鍾年淳」印文之方式，使得頭份鎮農會信用部其他不知情承辦員誤
    以程序完備，而將省府補助款分一百萬元以現金發放予被告乙○○，另一百萬元
    則轉存入被告乙○○私人帳戶內，而使被告乙○○順利侵占該筆公有財物，並足
    生損害於鍾年淳與公眾。被告乙○○於取得一百萬元現金，旋於當日上午八、九
    時，再轉借予被告丙○○。被告丙○○立即趕赴頭份鎮農會信用部上街分部，將
    該筆公有補助款存入其前開甲存支票帳戶內，使同案被告湯文治所虧空之支票得
    以註銷。嗣被告乙○○受他人勸告，乃於七月十一日，將其私人帳戶內之一百萬
    元補助款，再轉帳入產銷班內之專戶，臺灣新竹地方法院檢察署根據線報隨即指
    揮法務部調查局苗栗縣調查站深入查訪，被告丙○○、同案被告湯文治獲悉檢、
    調單位已著手調查此事，為恐案情明朗後不利於己，乃由同案被告湯文治於十月
    間，分次返還五萬元、八萬元、十二萬元及十萬元予乙○○，另餘六十五萬元原
    約定於臺灣新竹地方法院檢察署庭訊時，視被告乙○○有無附合其夫妻之辯詞始
    考慮返還，但因被告丙○○、乙○○二人當庭為臺灣新竹地方法院檢察署依法諭
    令羈押，因而迄今，該補助款之六十五萬元部分仍無著落，因認被告丙○○涉犯
    修正前貪污治罪條例第四條第一項第一款之侵占公有財物罪嫌及刑法第二百十七
    條第二項之盜用印文罪嫌云云。
二、按被告未經審判證明有罪確定前，推定其為無罪。又檢察官就被告犯罪事實，應
    負舉證責任，並指出證明之方法，修正後之刑事訴訟法第一百五十四條第一項、
    第一百六十一條分別定有明文，故檢察官在本案判決前，對於起訴之犯罪事實，
    應負提出證據及說服之實質舉證責任。倘其所提出之證據，不足為被告有罪之積
    極證明，或其指出證明之方法，無從說服法院以形成被告有罪之心證，基於無罪
    推定之原則，自應為被告無罪判決之諭知，最高法院九十二年台上字第一二八號
    著有判例可資參照。
三、本案公訴人認被告丙○○涉有右揭犯嫌，係以：(1)右開事實業據被告乙○○、同
    案被告甲○○等人坦承不諱，互核與證人即頭份農會秘書湯森榮、推廣股股長鍾
    年淳、信用部股員黎美英、信用部上街分部股員何秀茶分別於苗栗縣調查站訊問
    、或偵查中證述之情節相符；(2)被告丙○○所非法挪用之二百萬元係公有補助款
    一節，亦有臺灣省政府農林廳八十五年九月二十四日八五農輔字第一０二五一號
    函、苗栗縣政府八十五年十月十八日八五農輔字第一二三三六二號函及後附計劃
    書一份、椪風茶展售中心工程承包契約書一份在卷可考；(3)被告丙○○於七月八
    日違法指示甲○○盜蓋鍾年淳製作不實現金支出傳票使乙○○提領一百萬元現金
    ，及違法轉帳一百萬元入乙○○私人帳戶一節，亦有現金支出傳票、產銷班頭份
    農會存摺、乙○○頭份農會私人帳戶存摺等附卷可稽。(4)又被告乙○○礙於情面
    ，違法將補助款中之一百萬元現款，轉借予丙○○以支應湯文治退票款一節，不
    僅業據被告乙○○明確供承在卷外，並有頭份農會支票存款明分類卡一紙、電話
    送金紀錄簿一紙存卷可按，為其論據。然訊據上訴人即被告丙○○則堅決否認有
    侵占公有財物及盜用印文之犯行，辯稱：沒有起訴書所載犯罪事實，伊也沒有向
    乙○○借一百萬元，那一百萬元票款部分，其中五十萬元是伊先生自己的，另五
    十萬元是跟伊姊姊抵押，伊姊姊調給他的，且一百萬元的事，伊先生也已判無罪
    了。伊並沒有叫乙○○申請提領補助款二百萬元，如果有通聯記錄，當時調查站
    應調出來才對。又乙○○申請二百萬元的事，那時驗收時，伊人不在國內，伊回
    來後會計有給伊資料，伊是根據會計給伊的資料處理。伊知道當時已經完成了，
    伊記得七月二日是產銷班的比賽，有人給伊說產銷班已蓋好了，為何不在那裡比
    賽，是因只剩下室內裝潢還沒裝潢好，本案據報告是只補助硬體的部分等語。
四、經查：
    (一)關於本案補助費之支用，證人即苗栗縣政府農業局農會輔導課課長丁○○於偵
      查中、同案被告甲○○於本院上訴審審理時雖均供稱：本件之二百萬元工程款
      需要全部工程完工驗收始得請領云云 (見他字第三三八號卷第一四四頁、上訴
      卷第三十八頁），然依卷附「台灣省政府農林廳公務預算補助要點」壹、四規
      定：「接受本廳補助之人民團體其補助款之申請及經費處理悉依本要點辦理」
      ，又該要點參、十一復規定：「補助經費係辦理營繕工程者，撥款時應檢附工
      程合約書，本廳補助款得視計畫執行進度並衡酌實際需要，分次撥付」（見八
      十五年度偵字第一二六三六號卷第十三頁、第十六頁），應係認該廳之補助款
      得視所補助之計畫執行進度並衡酌實際需要，分次撥付。另依卷存被告乙○○
      就本件「椪風茶展售中心」新建工程與承包商文新營造股份有限公司所訂之工
      程承包契約書（見同上偵查卷第四十五頁至第四十八頁）所載，該工程總價含
      營業稅為三百八十一萬六千元，而該工程限自八十五年五月十六日前開工，並
      於同年八月十六日前全部竣工，且該工程係依工程進度給付工程款，並已支付
      二百餘萬元之工程款。故被告乙○○所興建之「椪風茶展售中心」工程顯已執
      行相當之進度，則依上開「台灣省政府農林廳公務預算補助要點」規定，本應
      得視此計畫執行進度及實際需要，而予分次撥付（按應係避免或減緩營建修繕
      工程時所需自行籌措龐大資金之壓力）；況被告乙○○既已按工程進度分期給
      付工程款二百餘萬元予文新營造股份有限公司，此時縱有向頭份鎮農會請領補
      助款二百萬元，仍不足弭補其所支付之上開工程款，焉可謂獲有利益？
    (二)又證人即頭份鎮農會會計股長謝幸枝於原審調查時曾結證稱：「這二百萬元是
      縣政府在五月撥下，補助款在八十五年六月底就要報銷，不然就要收回，主辦
      人甲○○於六月二十八日拿一張工程發票及三張估價單，填支付申請單（一面
      是申請單，一面是付款單），經過推廣股長鍾年淳覆核，承辦人蓋驗收章後再
      交給我，符合程序後，我就蓋章再交秘書轉總幹事，之後將憑證送縣政府報銷
      ，因該款項並未提領就暫放應付款項帳戶內。七月八日甲○○說此筆款項要用
      ，就開了一張應付款支出傳票，要把該款項提出，所以我就蓋章當場交還給他
      去提領」等語（見原審卷第五十七頁正、反面）。另被告乙○○之選任辯護人
      已迭於本院上訴審調查時具狀稱：本件「椪風茶展售中心」新建工程已於八十
      五年六月二十八日完工驗收等語（見本院上訴字卷第三十二頁反面、第九十八
      頁反面）。而被告乙○○於原審審理時亦供稱：「（房子什麼時候建好？）七
      月份就做好了。合約寫八月十六日是包商合約的最後一期工程費付款日」等語
      ：，同案被告甲○○於原審審理時則陳稱：「（有無驗收？）有。我去驗收的
      」、「（是否七月就做好了？）七月份就已經完工了。我有去驗收」等語（見
      本院更(二)卷第二０六頁至第二０八頁）；復於本院更三審審理時亦稱：「（本
      案系爭椪風茶展售中心是否你驗收？）是我去驗收的。（你何時去驗收？）八
      十五年六月二十八日早上去驗收。（驗收時，系爭椪風茶展售中心新建工程是
      否已完工？）我去驗收時，系爭工程已完工」等語（見本院更三審九十三年四
      月十九日訊問筆錄），顯均供證被告乙○○所興建之「椪風茶展售中心」工程
      已於八十五年六月二十八日完工驗收。又參酌苗栗縣農業局於八十四年八月二
      日已簽辦「擬函請各有關農會依細部計劃說明書內容執行，工程發包後，將合
      約書副本報苗栗縣府先行撥款，俟工程完工後，再行轉述」，經該農業局局長
      核可辦理，此有該簽稿附卷可稽（見八十五年度他字第三三八號卷第一四六頁
      ）。而「本案係八十五年墊付款，已併入年度追加減預算之農業推廣─農業推
      廣教育科目。其原始憑證已隨同該年度六月份會計報告，送新竹市審計室審核
      在案」，亦有苗栗縣政府九十二年十月二十日府農輔字第０九二０一０五一０
      八號函附於本院更三審卷可考，堪認本案「椪風茶展售中心」工程確已完工驗
      收，並經檢附工程發票、估價單等原始憑證報請苗栗縣政府核銷該已發放之補
      助款無訛。至被告乙○○於法務部調查局苗栗縣調查站（下稱苗栗縣調查站）
      調查時雖曾供稱其於向頭份鎮農會申請領取兩百萬元補助款時，「椪風茶展售
      中心」尚未完工云云（見八十五年偵字第一二０三五號卷第二十三頁反面），
      然衡酌被告丙○○於本院審理時迭次陳稱：「乙○○的工程有分為軟體、硬體
      ，我們係補助硬體工程，其硬體工程於六月二十八日就完成」、「我記得七月
      二日是產銷班的比賽，有人給我說產銷班已蓋好了，為何不在那裡比賽，是因
      只剩下室內裝潢還沒裝潢好，本案據報告是只補助硬體的部分」等語，而依卷
      附「苗栗縣辦理農業生產環境改善及加強農業產銷及推廣教育活動計劃細部計
      劃說明書」之預算細目部分，亦確非僅有興建展示場一項，則被告乙○○因而
      誤認尚須全部完成，始能謂已完工，即甚有可能，亦不能採為被告不利之認定
      。
    (三)再者，苗栗縣政府八十八年七月二十六日府農輔字第八八０００六五一一二號
      函已敘明：「本經費係撥入頭份鎮農會執行，已符合本府預算執行，至於是否
      撥交產銷班班長帳戶部分，並無相關明文規定，視各產銷班運作情形而定」等
      語（見本院更(一)卷第一五七頁、第一五八頁），而證人謝幸枝於原審調查時結
      證稱：「主辦人甲○○於六月二十八日拿一張工程發票及三張估價單，填支付
      申請單（一面是申請單，一面是付款單），經過推廣股長鍾年淳覆核，承辦人
      蓋驗收章後再交給我，符合程序後，我就蓋章再交秘書轉總幹事，之後將憑證
      送縣政府報銷，因該款項並未提領就暫放應付款項帳戶內」等語；證人即產銷
      班書記許時穩亦供證稱：「（該展售中心何人出資興建？）是班長乙○○一人
      獨資興建的」、「．．．在籌備會議時就有提到如果有補助款，班員同意授權
      班長統籌運用，他可去提領調度．．．」等語（見本院上訴字卷第一三０頁正
      、反面），則被告乙○○在「椪風茶展售中心」完工驗收，經同案被告甲○○
      於八十五年六月二十八日檢附工程發票、估價單等原始憑證，填具支付申請單
      ，依法呈報苗栗縣政府報銷該發放之補助款後，該補助款應即屬於獨資興建「
      椪風茶展售中心」之被告乙○○所得提領調度，而僅係當日其尚未提領仍暫放
      於頭份鎮農會應付款項帳戶內。則嗣被告乙○○於八十五年七月八日始以其個
      人名義向頭份鎮農會領取本件台灣省政府農林廳之兩百萬元補助款，或其於領
      出後將其中之一百萬元存入自己之私人帳戶等行為，顯係基於合法權源之所為
      ，即不能謂其違背法令，而有侵占公款或圖利之事實。
    (四)至公訴人所指被告丙○○因為兌現支票，急向被告乙○○借款一百萬元，而有
      本案犯行，然因被告乙○○於八十五年七月八日以其個人名義向頭份鎮農會領
      取本件台灣省政府農林廳之兩百萬元補助款，係基於合法權源之所為，並無侵
      占公款或圖利之情事，已如前述。是以上開急用借款乙節縱然屬實，亦屬被告
      乙○○取得所有權後之正當行為，仍不能採為被告不利認定之基礎。
    (五)另關於盜用「鍾年淳」印文部分，同案被告甲○○於苗栗縣調查站初訊時陳稱
      ：「．．．我是認為丙○○明知撥款需經鍾年淳蓋章及明知鍾年淳請假，卻仍
      指示我完成撥款手續，而默許我自行蓋用鍾年淳印章」（見偵字第一二０三五
      號卷第二十八頁反面）；於原審則供稱：「我沒有犯意、貪念，我作應盡義務
      ，我是職務代理人，有權這樣處理」、「以前就有習慣，都蓋私章，應付款應
      該付的．．．」（見原審卷第六十八頁）等語，足見同案被告甲○○均未指證
      被告丙○○指示其盜用「鍾年淳」印章，證人鍾年淳亦表示不知被告丙○○有
      無盜用其印章（見他字第三三八號卷第五十四頁反面），核與被告堅決否認曾
      指示甲○○盜用鍾年淳印章等語相符，應堪採信。是以本案使用「鍾年淳」印
      章部分，應係同案被告甲○○處理付款事宜時，自認己有代理權所致，即不得
      亦認被告丙○○與之有共犯關係。
五、綜上所述，公訴人雖指被告丙○○涉有修正前貪污治罪條例第四條第一項第一款
    之侵占公有財物罪及刑法第二百十七條第二項之盜用印文罪犯行，然依卷內事證
    ，仍不足使本院得被告丙○○有罪之確信，此外復查無其他積極證據足以證明被
    告丙○○犯罪，原審疏未詳查，遽論被告丙○○罪刑，於法即有未合。被告丙○○上訴意旨執此指摘原判決不當，為有理由，應由本院將原判決此部分撤銷改判
    ，另諭知被告丙○○無罪。
貳、公訴不受理部分
一、公訴意旨如前壹、一所示，因認被告乙○○涉犯修正前貪污治罪條例第四條第一
    項第一款之侵占公有財物罪嫌云云。
二、按被告死亡者，應諭知不受理之判決，刑事訴訟法第三百零三條第五款定有明文
    。
三、查本案被告乙○○被訴涉犯修正前貪污治罪條例第四條第一項第一款之侵占公有
    財物罪嫌，經原審法院於八十六年五月十六日判決被告乙○○有罪在案，嗣被告
    乙○○不服原審判決提起上訴後，迄今仍由本院進行第三次更審中，惟被告乙○○業於九十三年六月二十九日下午九時四十五分因陳舊性肺結核併肺破壞死亡，
    此有其選任辯護人於九十三年七月二日呈報狀所附財團法人為恭紀念醫院出具之
    死亡證明書一紙於本院更三審附卷可稽。原審判決未及審酌，而為被告乙○○實
    體上之判決，自有未合，依法應由本院予以撤銷改判，諭知被告乙○○被訴部分
    公訴不受理，並不經言詞辯論為之。
據上論斷，應依刑事訴訟法第三百六十九條第一項前段、第三百六十四條、第三百零
一條第一項、第三百零七條、第三百零三條第五款，判決如主文。
本案經檢察官劉斐玲到庭執行職務。
中    華    民    國    九十三    年       七       月      二十一      日
                              臺灣高等法院刑事第十五庭
                                  審判長法  官  房　阿　生
                                        法  官  蔡　光　治
                                        法  官  雷　元　結
右正本證明與原本無異。
如不服本判決，應於收受送達後十日內向本院提出上訴書狀，其未敘述上訴之理由者
並得於提起上訴後十日內向本院補提理由書（均須按他造當事人之人數附繕本）。
                                        書記官　李　家　敏
中　　　華　　　民　　　國　　九十三　　年　　　七　　　月　　二十三　　日
